【裁判字號】    99,交聲,1016
【裁判日期】    990524
【裁判案由】    交管條例聲異
【裁判全文】
臺灣板橋地方法院交通事件裁定        99年度交聲字第1016號
原處分機關  交通部公路總局臺北區監理所板橋監理站
異  議  人  甲○○
即受處分人
上列受處分人因違反道路交通管理處罰條例案件，對於交通部公
路總局臺北區監理所板橋監理站於中華民國（下同）99年4 月7
日所為之板監裁字第裁41-C00000000號處分（原舉發通知單號：
99年1 月28日北縣警交大字第C00000000 號），聲明異議，本院
裁定如下：
    主  文
原處分關於罰鍰新臺幣肆萬伍仟元部分撤銷。
    理  由
一、原處分以：異議人即受處分人甲○○於民國（下同）99年1
    月28日凌晨2 時45分許，騎乘車號：HSQ－163號普通重機車
    ，在臺北縣新莊市○○路○ 段145 巷5 弄20號前，為臺北縣
    政府警察局新莊分局明志派出所員警以其有「酒後駕車（酒
    測值為0.66MG/L）」之行為，依據道路交通管理處罰條例第
    35條第1 項第1 款規定，填製臺北縣政府警察局99年1 月28
    鎮日北縣警交大字第C00000000 號舉發違反道路交通管理事
    件通知單（下稱舉發單），當場舉發異議人如上違規事實，
    並由異議人親自簽名收受。案經移送原處分機關即交通部公
    路總局臺北區監理所辦理，嗣為原處分機關認定異議人確有
    「汽車駕駛人酒精濃度超過規定標準（0.55以上）」之違規
    行為，裁處異議人罰鍰新臺幣（下同）4 萬5 千元（已繳納
    ，參本院卷附原處分機關99年4 月26日列印之收據查詢報表
    ），並吊扣其原持有之普通重型機車駕駛執照1 年與施以道
    安講習之處分。
二、異議人不服意旨則稱：其於99年1 月28日酒後駕車案件，已
    經臺灣板橋地方法院檢察署檢察官緩起訴處分，並應向國庫
    支付5 萬元，不應再裁處罰鍰4 萬5 千元，但伊已向原處分
    機關繳納4 萬5 千元，希望可退還罰鍰【按：異議人誤載為
    「罰金」】等語。
三、按汽車駕駛人飲用酒類後其吐氣所含酒精濃度超過每公升0.
    25毫克以上者，不得駕車，道路交通安全規則第114 條第2
    款定有明文。又按汽車駕駛人，駕駛汽車經測試檢定酒精濃
    度超過規定標準者，處1 萬5 千元以上6 萬元以下罰鍰，並
    當場移置保管該汽車及吊扣其駕駛執照1 年；因而肇事致人
    受傷者，並吊扣其駕駛執照2 年；致人重傷或死亡者，吊銷
    其駕駛執照，並不得再考領，道路交通管理處罰條例第35條
    第1 項第1 款亦有明定；再汽車駕駛人，有同法第35條第1
    項規定之情形者，應接受道路交通安全講習，道路交通管理
    處罰條例第24條第1 項第2 款規定甚明。
四、經查：
(一)、本件異議人甲○○有於99年1 月27日晚間時分，在臺北縣泰
    山鄉○○路上某茶藝館飲酒後，已達不能安全駕駛動力交通
    工具之程度，仍於99年1 月28日凌晨2 時20分許，騎乘車號
    ：HSQ－163號普通重型機車返回其位在臺北縣泰山鄉○○路
    109號居處，而於同日凌晨2 時45分許，行經臺北縣泰山鄉
    ○○路○ 段145 巷5 弄20號前時，為在場執勤之臺北縣政府
    警察局新莊分局明志派出所員警見其駕駛行為異常，予以攔
    停稽查，經對於異議人施以吐氣所含酒精濃度檢測結果，測
    定值為0.66 MG/L，因此發現異議人有酒後超過規定標準（
    0.55以上）而駕車之事實，遂依法填單舉發異議人如上違規
    行為。異議人前述「酒後駕車」之同一行為，復為該管警察
    機關以刑事案件移送臺灣板橋地方法院檢察署，經該署檢察
    官以99年度速偵字第810 號案件偵查後，認定異議人如上所
    為，係犯刑法第185 條之3 之公共危險罪，惟審酌其所犯尚
    屬輕微，且事後深表悔悟，亦無任何前科，素行尚可，爰參
    酌刑法第57條所列事項及公共利益之維護，於99年2 月8 日
    以同上偵查案號作出緩起訴處分，緩起訴期間為1 年，異議
    人並應於緩起訴處分確定，收受該署檢察官執行緩起訴處分
    命令通知書後3 個月內，向國庫支付5 萬元。上開緩起訴處
    分於99年3 月9 日確定，並自同日起算其緩起訴之期間；又
    ，異議人亦於99年4 月7 日履行前揭應為支付國庫款項5 萬
    元等情，均為異議人是認在案，復據異議人提出99年速偵字
    第810 號緩起訴處分書附卷可憑，以及本院查得異議人最近
    之臺灣高等法院前案紀錄表1 份在卷足考。準此，異議人酒
    後超過規定標準駕駛動力交通工具而為警查獲之事實，嗣為
    該署檢察官依刑事法律踐行偵查程序並作出緩起訴處分，且
    確已生有形式確定力，復由異議人履行前揭緩起訴處分所指
    應支付國庫5萬元之事項，堪以認定。
(二)、細究異議人如上「酒後駕車」之一行為，核係同時觸犯刑事
    法律（刑法第185 條之3 之服用酒類不能安全駕駛動力交通
    工具而駕駛罪）及違反行政法上義務之規定（道路交通管理
    處罰條例第35條第1 項第1 款），故本案應予說明之法律見
    解，在於行為人因一行為同時觸犯刑事法律及違反道路交通
    管理處罰條例此一行政法上義務之規定時，有關刑事法律處
    罰與行政罰之競合關係？又，交通監理主管機關對此類交通
    違規事件，應如何處理？茲將本裁定立論分述如下：
    １、按道路交通管理處罰條例所規定罰鍰、吊扣（銷）駕駛
        執照或汽（機）車牌照等處罰，係交通監理主管機關基
        於行政機關地位，對行為人違反秩序行為之裁罰性行政
        處分（司法院大法官釋字第418 號解釋理由書參照），
        質言之，此係行政機關（交通監理主管機關）就行為人
        違反該條例規定行政法上義務之特定具體事件（交通違
        規）所為之行政行為，且對外直接發生公法上之法律效
        果。故交通違規裁罰處分，既為行政罰之一種，且具有
        行政處分性質，是以，監理機關對行為人之交通違規予
        以裁罰，除依行政罰法第1 條前段規定適用行政罰法外
        ，該裁罰處分之作成，並應符合行政程序法第92條所定
        行政處分之要件，並應遵循行政法上之一般法律原理原
        則，始得謂為一合法有效之行政裁罰處分。
    ２、又按行政罰法第26條第1 項規定：「一行為同時觸犯刑
        事法律及違反行政法上義務規定者，依刑事法律處罰之
        。但其行為應處以其他種類行政罰或得沒入之物而未經
        法院宣告沒收者，亦得裁處之。」，此規定乃揭櫫「一
        行為不二罰」原則，其立法理由之說明在於，行為人因
        一行為同時觸犯刑事法律及違反行政法上義務規定，由
        於刑罰與行政罰同屬對不法行為之制裁，而刑罰之懲罰
        作用較強，故依刑事法律處罰，即足資警惕者，實無一
        事二罰再處行政罰之罰鍰處分必要；次者，刑事法律處
        罰，由法院依法定程序為之，與行政罰由行政機關以行
        政程序進行，較符合正當法律程序，故僅處以刑罰（此
        參閱洪家殷著，行政罰法論增訂二版，五南圖書出版股
        份有限公司，2006年11月二版一刷，第136 頁）。然而
        ，罰鍰以外之沒入或其他種類行政罰，因兼具維護公共
        秩序之作用，為達行政目的，行政機關仍得併予裁處。
        易言之，關於行政罰與刑罰之區別，重點在於二者皆係
        對於違反行政法上義務之行為予以處罰，其處罰之目的
        與本質並無不同，僅為處罰程度之輕重有別。是以，對
        行為人之同一行為，因同時違反刑事法律及行政法上義
        務，而應受刑罰制裁暨行政罰時，由於單一制裁即可達
        成處罰目的，若併科以刑罰及行政罰，勢將逾越行為人
        就該行為所應受處罰之必要程度，不僅有違反行政法上
        「比例原則」虞慮，且國家之制裁權於第一次已行使後
        ，若允其再次行使，亦將破壞法律秩序之安定，違背人
        民之信賴（參閱同上書目，第139 頁）。再者，基於刑
        罰程序較為審慎，及對司法機關之判斷尊重等因素，依
        刑事處罰應已足達到制裁目的，自不得再處以行政罰中
        同具制裁目的之罰鍰。至於其他種類之行政罰或得沒入
        之物未經法院宣告沒收者，係因具有其他行政目的存在
        ，基於比例原則考量，則仍得由行政機關併予裁罰（參
        閱同上書目，頁次）。
    ３、其次，行政罰法第26條第1 項明定對於一行為同時觸犯
        刑事法律及違反行政法上義務規定者，依刑事法律處罰
        之，準此，行政機關對於因同一行為而觸犯刑事法律及
        違反行政法上義務之行為人，應依行政罰法第32條第1
        項規定，將行為人涉及刑事法律部分移送該管司法機關
        處理。至案件經移送該管司法機關後，其處理情形有二
        ：一為該管檢察官偵查後認其犯罪嫌疑重大，向該管法
        院提起公訴，或依與起訴具同一效力之聲請簡易處刑程
        序，向法院聲請簡易判決處刑，經法院依刑事法律判處
        其罪刑施以處罰，此時，受刑事處罰之行為人應適用行
        政罰法第26條第1 項規定，除該行為應處以其他種類行
        政罰或得沒入之物而未經法院宣告沒收，行政機關得併
        予裁罰外，不得對行為人之同一行為，再為行政罰上之
        罰鍰處分；另一則係該行為經移送司法機關後，由檢察
        官為不起訴處分或法院為無罪、免訴、不受理、不付審
        理（少年事件）之裁判確定，於此種情形，行政機關對
        該行為再予裁處，尚無一事二罰疑慮，自得依違反行政
        法上義務之規定裁處（併參行政罰法第26條第2 項暨其
        立法理由說明），亦即行政機關對於曾經移送之該案件
        ，倘符合行政罰之要件時，其自檢察官為不起訴處分或
        法院為無罪、免訴、不受理、不付審理之裁判確定日起
        ，仍具有該案件之行政罰裁處權，得依違反行政法上義
        務規定進行裁處（行政罰法第27條第3 項參照）。
    ４、質言之，汽車駕駛人因酒後駕車案件，同時觸犯刑法第
        185 條之3 之公共危險罪者，道路交通主管機關除依上
        開行政罰法第26條第1 項但書規定，處以其他種類行政
        罰外，關於行政罰鍰部分，自應依行政罰法第26條、道
        路交通管理處罰條例第10條等規定移送地方法院檢察署
        處理，其後非有行政罰法第26條第2 項所定不起訴等事
        由，不得裁處行為人罰鍰。而前述行政罰法第26條第2
        項雖以：應受行政罰之行為，如經不起訴處分或為無罪
        、免訴、不受理、不付審理之裁判確定，得另為裁決處
        罰，未明文包括緩起訴處分在內，但考其緩起訴處分之
        性質，實屬於附條件之便宜不起訴處分，而於緩起訴之
        條件成就後，始發生如同確定不起訴處分之禁止再訴效
        力，故於緩起訴之猶豫期間屆滿，復未經撤銷緩起訴時
        ，緩起訴即發生如同確定之不起訴處分之效力，此時，
        行為人已經終局的不受刑事法律追訴處罰，該緩起訴處
        分方具有實質之禁止再訴之確定力，原處分機關於此時
        再為裁決，行為人始無同時遭到行政處罰及刑事訴追之
        危險。
    ５、再按行為人酒後駕車之行為，同時違反刑法第185 條之
        3 之公共危險罪與道路交通管理處罰條例第35條第1 項
        第1 款之行政法上規定，而於刑事案件程序，經該管檢
        察官為緩起訴處分，並命行為人向國庫支付一定款項，
        或向指定之公益團體捐款或提供義務勞務者，究之其履
        行檢察官所為緩起訴處分內容，此等命令名義上雖非刑
        罰，惟仍屬一特別處遇措施，足可形成被告之財產減少
        或義務增加，本質上係為干預人民財產上權利或人身自
        由之處分，核與刑事制裁無異，實質上亦為刑事處罰。
        故於檢察官作出緩起訴處分並命行為人向國庫支付一定
        款項之情形，其履行該金錢給付義務，自屬行為人之財
        產上權利受致相當程度負擔，究其本質，仍為道路交通
        管理處罰條例第35條第8 項所稱之「罰金」，則於如上
        情形，監理機關已不得再予逕為「罰鍰」之同種類行政
        裁罰；惟若行為人所支付之緩起訴處分金，尚未達道路
        交通管理處罰條例第92條第3 項所訂最低罰鍰基準規定
        （依違反道路交通管理事件統一裁罰基準表規定，駕駛
        人違反處罰條例第35條第1 項第1 款，其吐氣所含酒精
        濃度超過每公升0.55毫克以上者，如駕駛人違規時所駕
        車輛種類係機車，其最低罰鍰基準則為4 萬5 千元），
        仍應依前揭條例第35條第8 項規定補納不足最低罰鍰之
        部分，始為適法（臺灣高等法院97年度法律座談會第39
        號提案研討結果採同此意旨）。
    ６、繼以，按緩起訴期間內有下列情形之一者，檢察官得依
        職權或依告訴人之聲請撤銷原處分，繼續偵查或起訴：
        (1)、於期間內故意更犯有期徒刑以上刑之罪，經檢察官
        提起公訴者；(2)、緩起訴前，因故意犯他罪，而在緩起
        訴期間內受有期徒刑以上刑之宣告者；(3)、違背第253
        條之2 第1 項各款之應遵守或履行事項者，刑事訴訟法
        第253 條之3 第1 項定有明文。據上可知，經檢察官為
        「緩起訴」處分後，於「緩起訴」之猶豫期間內，最終
        是否會被檢察官提起公訴，仍懸而未定，亦即「緩起訴
        」處分於猶豫期間內尚未具有實質確定力，故檢察官於
        緩起訴期間內，猶可對被告為繼續觀察，如被告顯無反
        省惕勵之情或根本欠缺反省惕勵能力，檢察官仍得依職
        權或依告訴人之聲請，將被告「緩起訴」處分撤銷，益
        徵緩起訴處分與不起訴處分之性質並非全然一致。
    ７、復按，行為人因酒後駕車之同一行為，經以刑事案件移
        送該管檢察官偵查後，依刑事訴訟法第253 條之2 規定
        為緩起訴處分，並命其為金錢給付、勞務給付及處遇措
        施等部分，應得行為人同意，蓋因此類處遇內容均涉及
        其財產上權利與人身自由之拘束，已如前說明；況且，
        此類處遇命令足可產生行為人未經法院裁判即終局處理
        案件之實質法效力，自應考慮行為人之意願。查本件異
        議人因首開酒後駕車之同一行為，經臺灣板橋地方法院
        檢察署檢察官作出緩起訴處分，並為該署檢察官命其向
        國庫支付5 萬元且已發生形式上之確定力，詳如上說明
        ，則此等命向國庫支付一定金額之事項，雖非刑法所定
        刑罰之種類，然前揭命異議人為之金錢給付處遇，已對
        異議人名譽與心理均產生相當制約，且足以影響異議人
        之財產權利，實質上亦該當行政罰法第26條第1 項所定
        「依刑事法律」處罰之要件。故異議人於前揭刑事案件
        程序中，經該署檢察官對其所為命負擔支付國庫款項義
        務之緩起訴處分，已經生有實質刑罰之法律效果，而與
        行政罰款第26條第2 項所指「不起訴處分」相異，甚為
        明確。
    ８、是以，異議人甲○○首開「酒後駕車」之一行為，係同
        時違犯刑事法律及行政法規，依上述說明，罰鍰部分應
        依刑事法律處罰之；而異議人因旨述同一事實，經該署
        檢察官以99年度速偵字第810 號刑事案件偵查後，作出
        緩起訴處分，且命其向國庫支付5 萬元，此一金錢給付
        之處遇措施，足可對異議人產生相當制約暨影響財產上
        權利，實質該當於行政罰法第26條第1 項之「依刑事法
        律」處罰，亦為本院作出如上翔實說明。再，異議人前
        揭緩起訴處分，有於99年3 月9 日確定並自同日起算其
        緩起訴期間，現仍在緩起訴期間內，堪悉上述緩起訴處
        分實具有形式確定力；異議人並於99年4 月7 日履行向
        國庫繳納5 萬元之事項在案，此參本院卷附異議人之前
        案紀錄表，甚明。是依前揭論旨，原處分機關對異議人
        本件交通違規行為予以裁罰時，除「吊扣異議人原持有
        與違規時所駕車輛種類同一之駕駛執照1 年」及「施以
        道安講習」等關於罰鍰以外之行政罰部分仍得予以裁處
        外，就該罰鍰部分，應依行政罰法第26條第1 項規定，
        就異議人前已依緩起訴處分所為之支付國庫5 萬元，而
        於該緩起訴處分仍生有形式確定力之期間，尚不得就首
        開「酒後駕車」同一行為，復逕自裁處罰鍰4 萬5 千元
        。
(三)、承前所論，本件異議人確有道路交通管理處罰條例第35條第
    1 項第1 款所定之交通違規行為，惟原處分機關漏未斟酌旨
    揭行政罰法第26條第1 項、刑事訴訟法第253 條之1 等規定
    之規範目的，暨緩起訴處分中命行為人履行向國庫支付款項
    此類金錢給付處遇之本質，仍對異議人遽以裁處罰鍰4 萬5
    千元，原處分有關如上罰鍰部分，尚有未洽，異議人就此部
    分聲明不服，核有理由，本院自應將原處分關於罰鍰4 萬5
    千元部分撤銷，由原處分機關依法另為妥適處理。
(四)、第次，原處分機關就異議人旨揭酒後駕車之同一行為，於99
    年4 月7 日板監裁字第裁41-C00000000號原處分，復援引道
    路交通管理處罰條例第35條第1 項第1 款，而以一處分，併
    同裁決吊扣異議人原持有之普通重型機車駕駛執照1 年（期
    間自99年4 月7 日起算至100 年4 月6 日止），且依同條例
    第24條第1 項第2 款，施以道路交通安全講習部分，經查：
    按道路交通管理處罰條例第35條第1 項第1 款明定汽車駕駛
    人酒醉駕車之行為，處1 萬5 千元以上6 萬元以下罰鍰，並
    吊扣駕駛執照1 年；又依同條例第68條規定，汽車駕駛人依
    法應受吊扣駕駛執照處分時，吊扣其酒醉駕駛車輛種類之同
    級駕駛執照（現行道路交通管理處罰條例第68條之立法修正
    意旨與臺灣高等法院暨所屬法院97年法律座談會刑事類提案
    第40號討論暨審查意見，均足參照）。上揭規定，有關罰鍰
    部分，係對於過去行政法上義務違反行為而為之秩序罰；吊
    扣駕駛執照處分，則係為達成限制汽車駕駛人繼續駕駛同種
    類之機動車輛，並預防其酒後駕駛同種車輛造成危險之目的
    。至汽車駕駛人酒醉駕車，並應依前揭條例第24條第1 項第
    2 款施以道安講習，其目的係為達嚇阻酒後駕車之不法行為
    ，以維護道路交通用路權人之生命、身體安全法益，並令受
    講習人清楚悉明道路交通相關法令規範且應予循據遵行之警
    示作用。從而，前揭規定之罰鍰、吊扣駕駛執照與道安講習
    等處分，三者規範立意仍有不同，且依其作用，係為過去違
    反義務行為處罰之典型秩序罰，暨預防將來再犯危險之限制
    行為之不利處分及警告處分。則汽車駕駛人因酒醉駕車行為
    ，依法應受罰鍰、吊扣駕駛執照並施以道路安全講習，自屬
    可予分別裁處並執行之。是查，原處分機關以原處分之一裁
    決，併同裁處吊扣異議人原持有普通重型機車駕駛執照1年
    ，並施以道安講習，均係基於如上「酒後駕車」之同一行為
    而作成各裁罰，則本院審查範圍應包括前揭各裁處內容。經
    本院審認結果，原處分機關所為上述裁決吊扣異議人原持有
    之普通重型機車駕駛執照1 年及施以道安講習等意旨，均適
    法無誤，且未違反行政罰法第26條第1 項規定，核屬有據，
    均應予維持，併此敘明。
五、據上論斷，應依道路交通案件處理辦法第20條，裁定如主文
    。
中    華    民    國    99    年    5     月    24    日
                        刑事第5 庭法  官  黎錦福
上列正本證明與原本無異。
如不服本裁定，應於裁定送達後5 日內敘明抗告理由，向本院提
出抗告狀。
                                  書記官  蔡麗春
中    華    民    國    99    年    5     月    24    日

司法院資訊處製作；財團法人民間司法改革基金會備份。
